最高法院民事大法庭裁定　　　　　 110年度台上大字第1153號
上　訴　人　財政部國有財產署

法定代理人　曾 國 基
訴訟代理人　楊 政 雄律師
複 代理 人　陳 美 華律師
被 上訴 人　楊 仁 莊

訴訟代理人　蔡 文 燦律師
併　　　案 
上　訴　人　財政部國有財產署

法定代理人　曾 國 基
訴訟代理人　楊 政 雄律師 
複 代理 人　陳 美 華律師
併　　　案 
參　加　人　新北市政府養護工程處

法定代理人　馮 兆 麟
併　　　案　
被 上訴 人　杜 明 聰

　　　　　　杜 明 仁
　　　　　　張阮秀珠
　　　　　　楊 煌 棋
　　　　　　楊 蕙 菁

　　　　　　陳 萬 得
　　　　　　陳 進 興
　　　　　　陳李細妹
　　　　　　陳 鳳 英
　　　　　　陳阮秀美
　　　　　　楊 雅 萍
　　　　　　阮 文 雄
　　　　　　阮 秀 玉

　　　　　　阮 秀 英
　　　　　　阮 秀 卿
　　　　　　吳陳玉燕
共　　　同
訴訟代理人　李 德 正律師　
　　　　　　趙 立 偉律師
　　　　　　劉 家 全律師
併　　　案
被 上訴 人　陳 明 通
　　　　　　陳 秀 珠
　　　　　　王陳秀寶
　　　　　　陳 詩 婷
　　　　　　陳 明 坤
　　　　　　陳 怡 婷
　　　　　　陳 明 龍

　　　　　　陳 秀 玲
　　　　　　陳 萬 生
　　　　　　楊 和 昇

併　　　案
上　訴　人　林 本 源
　　　　　　林 有 明
　　　　　　林 月 裡
　　　　　　林 春 生
　　　　　　林 炳 煌
　　　　　　林 友 信
　　　　　　林 有 儀
　　　　　　林 有 田
　　　　　　林 有 忠
　　　　　　秦 林 梅
　　　　　　范 秋 琴
　　　　　　林 本 富
　　　　　　陳 林 美
　　　　　　范 小 玲
　　　　　　范 小 燕
　　　　　　范 英 妹
　　　　　　范 貴 子
　　　　　　范 麗 珍
　　　　　　蘇 林 葉
　　　　　　林　　珠
共　　　同
訴訟代理人　林　　凱律師　
　　　　　　蔡 宜 衡律師
併　　　案
被 上訴 人　財政部國有財產署

法定代理人　曾 國 基
訴訟代理人　吳 嘉 榮律師
併　　　案
被 上訴 人　內政部營建署

法定代理人　吳 欣 修
訴訟代理人　林 添 進律師
併　　　案
再 審原 告　王 胎 議
　　　　　　簡 細 美
　　　　　　王 谷 峰
　　　　　　王 谷 仁
　　　　　　王 盈 之
共　　　同
訴訟代理人　林 宜 萍律師
　　　　　　林　　凱律師
併　　　案 
再 審被 告　財政部國有財產署

法定代理人　曾 國 基
訴訟代理人　吳 嘉 榮律師
對於本院民事第六庭（原第八庭）中華民國110年6月16日110 年
度台上字第1153號提案裁定（併案案號：110 年度台上字第1590
號、110年度台上字第1346號、110年度台再字第14號），本大法
庭裁定如下：
    主  文                              
日據時期已登記之土地，因成為河川、水道經塗銷登記，臺灣光
復後土地浮覆，原所有權人未依我國法令辦理土地總登記，於該
土地登記為國有後，其依民法第七百六十七條第一項規定行使物
上請求權時，有消滅時效規定之適用。
    理  由
一、本案基礎事實
  ㈠提案事實
    被上訴人之被繼承人於日據時期所有之土地，因成為河川、
    水道經塗銷（削除）登記。嗣系爭土地於民國79年間浮覆，
    於96年12月29日辦理第一次所有權登記為中華民國所有，並
    由上訴人管理。被上訴人依民法第767條第1項、第821 條、
    第828條第2項規定，求為命上訴人塗銷系爭土地所有權第一
    次登記之判決。原審以被上訴人之所有權妨害除去請求權未
    罹於15年消滅時效為由，准其所請。
  ㈡本院110年度台上字第1590號併案事實
    被上訴人之被繼承人於日據時期所有之土地，因坍沒成為河
    川，經辦理塗銷登記。嗣系爭土地浮覆，於76年4 月28日辦
    理第一次所有權登記為臺灣省所有，於88年8月5日因分割重
    編地號登記為中華民國所有，並由上訴人管理。被上訴人依
    民法第828條準用第821條、第767條第1項中段規定，求為命
    上訴人塗銷系爭土地所有權登記之判決。原審以系爭土地於
    日據時期已辦理所有權登記，嗣成為河川經塗銷登記，然浮
    覆後，其所有權當然回復，雖未依我國法令辦理土地所有權
    第一次登記，依民法第759 條規定，僅因未登記而不得處分
    其物權，並無民法第125 條消滅時效規定之適用，因而廢棄
    第一審認被上訴人之請求權已罹15年消滅時效所為其敗訴之
    判決，改判准如被上訴人所請。
  ㈢本院110年度台上字第1346號併案事實
    上訴人之被繼承人於日據時期所有之土地，因坍沒成為河川
    ，經辦理塗銷登記。嗣系爭土地浮覆，於71年2 月13日辦理
    第一次所有權登記為臺灣省所有，於88年10月16日因重編地
    號登記為中華民國所有，由被上訴人內政部營建署管理。系
    爭土地嗣於106年3 月9日有償撥用由新北市政府取得所有權
    ，其地價款匯入國庫，上訴人主張其受有該地價款2分之1（
    下稱系爭款項）之損害，依民法第179 條規定，求為命被上
    訴人負返還系爭款項之不真正連帶責任之判決。原審以系爭
    土地於日據時期已辦理所有權登記，嗣遭河川淹沒經塗銷登
    記，雖浮覆後，其所有權當然回復，惟既未依我國法令辦理
    土地所有權第一次登記，其物上請求權仍有民法第125 條消
    滅時效規定之適用，其請求返還系爭款項之請求權已罹於15
    年消滅時效，被上訴人以時效抗辯拒絕給付，自屬有據。因
    而駁回上訴人所請。
  ㈣本院110年度台再字第14號併案事實
    再審原告之被繼承人於日據時期所有之土地，因成為河川，
    經辦理塗銷登記，未辦理臺灣光復後之土地總登記。嗣系爭
    土地浮覆，依序於77年9 月21日、86年10月18日辦理第一次
    所有權登記為國有、省有，登記為省有之土地並在88年8 月
    5日登記為國有，均由再審被告管理。再審原告於107年2 月
    8日依民法第767條第1項、第828條第2項準用同法第821條等
    規定，及繼承法則，請求再審被告塗銷系爭土地所有權登記
    。本院109 年度台上字第1328號判決以系爭土地未依我國法
    令完成所有權登記，其物上請求權仍有民法第125 條消滅時
    效規定之適用，其請求塗銷系爭土地所有權登記已逾15年消
    滅時效，再審被告行使時效抗辯，自屬有據。因而駁回再審
    原告所請。
二、本案法律爭議
    日據時期已登記之土地，因成為河川、水道經塗銷登記，臺
    灣光復後土地浮覆，原所有權人未依我國法令辦理土地總登
    記，於該土地登記為國有後，其依民法第767條第1項規定行
    使物上請求權時，有無消滅時效規定之適用？
三、本大法庭之理由
  ㈠按依土地法所為之登記，有絕對之效力，土地法第43條定有
    明文。此項登記之公信力，乃為保障人民之財產權及維護交
    易之安全，該經由登記機關踐行嚴謹程序，實質審查後登載
    於登記簿上之不動產權利事項，自可信賴其為正當。次按不
    動產物權，依法律行為而取得、設定、喪失及變更者，非經
    登記，不生效力；因繼承、強制執行、徵收、法院之判決或
    其他非因法律行為，於登記前已取得不動產物權者，應經登
    記，始得處分其物權，民法第758條第1項、第759 條亦有明
    文。所定以登記作為依法律行為而生物權變動之效力要件，
    及非依法律行為取得物權之處分要件，在於貫徹登記要件主
    義之立法意旨，自具有公示力。是依我國土地法令所定程序
    辦理不動產物權登記者，足生不動產物權登記之公示力與公
    信力。又臺灣於日據初期有關土地物權之設定、移轉及變更
    ，係依民間習慣，僅憑當事人之意思表示一致即生效力，無
    庸以任何方法公示。嗣明治38年（民前7年）7月1 日臺灣土
    地登記規則施行起至大正11年（民國11年）間，土地業主權
    （所有權）、典權、胎權（抵押權）、贌耕權（以耕作、畜
    牧及其他農業為目的之土地租賃）之設定、移轉、變更、處
    分等權利變動，非經登記不生效力。大正12年（民國12年）
    1月1日起，日本國施行之民法、不動產登記法，均施行於臺
    灣，同時廢止臺灣土地登記規則，不動產登記改依人民申請
    ，當事人間合意訂立契約，即生物權變動效力，登記僅生對
    抗第三人之效力，該時期依日本國法所為不動產登記之效力
    ，與現行我國法關於土地登記之效力，全然不同。
  ㈡復按司法院大法官釋字第107、164號解釋，指明已登記不動
    產所有人之回復請求權或除去妨害請求權，無民法第125 條
    15年消滅時效規定之適用。其理由構成亦本於民法第758 條
    及土地法第43條規定，而謂若許已登記之不動產所有人回復
    請求權，得罹於時效而消滅，將使登記制度失其效用；復謂
    已登記之不動產所有人，既列名於登記簿，倘因時效消滅而
    須永久負擔稅捐，顯失情理之平等語，可知所稱之「已登記
    」，自係指依我國法所為之登記，以維護我國登記制度採實
    質審查之公示及公信功能。蓋日據時期依日本國法所為之不
    動產登記，已因日據時期結束，在我國已無登記公示作用，
    且因日據時期之土地登記制度，後期已採契據登記，其物權
    變動於當事人間合意即生效力，登記僅生對抗第三人之效力
    。基於落實我國法所定依法律行為取得土地權利，須經登記
    始生效力之制度，且避免因直接引用日據時期土地登記簿與
    土地臺帳有關土地標示及所載內容而發生權利名實不符之情
    形，致衍生日後可能因登記錯誤、遺漏或虛偽而損及真正權
    利人權益與地政機關損害賠償責任，則縱土地於日據時期已
    依日本國法為登記，於臺灣光復後，該土地所有權人仍應依
    斯時我國土地法相關法令（例如土地法施行法第11條、臺灣
    地籍釐整辦法第4條第1項、第5 條）規定，踐行繳驗土地權
    利憑證，經審查公告無異議後換發土地權利書狀，並編造土
    地登記總簿，確定其產權程序之後，該土地始為已登記之不
    動產，而無消滅時效規定之適用。
  ㈢綜上，日據時期已登記之土地，因日據後期改採契據登記制
    度，使登記僅生對抗效力，致該土地登記無法完全體現真正
    權利之歸屬者，與臺灣光復後所採取之土地登記生效制度有
    異。故在此種對土地登記效力採行不同之法律制度下，對於
    未經依我國相關土地法令辦理土地登記之原所有權人，縱其
    土地於日據時期曾經登記，因成為河川、水道經塗銷登記，
    嗣於臺灣光復後浮覆，但在未依我國法令辦理土地總登記前
    ，該土地仍屬「未登記」之不動產，其原所有權人依民法第
    767條第1項規定行使物上請求權時，有消滅時效規定之適用
    。
  ㈣末查，臺灣光復後浮覆之土地於登記為國有前，有無踐行正
    當法律程序，國家行使時效抗辯是否有違誠信或有權利濫用
    情形，係屬具體個案事實認定問題，附此敘明。
中    華    民    國   111    年    3     月    18    日
                      最高法院民事大法庭
                          審判長法官  陳  國  禎
                                法官  高  孟  焄
                                法官  沈  方  維
                                法官  鄭  雅  萍 
                                法官  袁  靜  文
                                法官  陳  玉  完 
                                法官  盧  彥  如
                                法官  李  寶  堂
                                法官  鄭  純  惠 
                                法官  黃  麟  倫 
                                法官  林  玉  珮
本件正本證明與原本無異
                                      書  記  官  
中    華    民    國   111    年    3     月    18    日